ACORDAO-COMPLETO-2392468

ACÓRDÃO 2564/2020 ATA 7/2020 - SEGUNDA CÂMARA

VISTOS, relatados e discutidos estes autos de monitoramento do Acórdão 1497/2012-TCU-Segunda Câmara, por meio do qual, considerou ilegal o ato de concessão de aposentadoria de ex-servidora da Fundação Universidade de Brasília, Sra. Noeme Tavares Dias;
ACORDAM os ministros do Tribunal de Contas da União, reunidos em sessão da 2ª Câmara, ante as razões expostas pelo relator, em:
9.1. aplicar à Sra. Gilca Ribeiro Starling Diniz (XXX.592.226-XX) , ex-Decana de Gestão de Pessoas da Universidade de Brasília, a multa prevista no art. 58, inciso IV, da Lei 8.443/1992 e no art. 268, inciso VII, do Regimento Interno do Tribunal, no valor de R$ 5.000,00 (cinco mil reais) ;
9.2. determinar o desconto integral ou parcelado das dívidas nos vencimentos, subsídio, salário ou proventos da responsável, observados os limites previstos na legislação pertinente, caso expire o prazo para recolhimento sem sua manifestação, nos termos do art. 28, inciso I, da Lei 8.443/92, c/c o art. 219, inciso I, do RI/TCU;
9.3. autorizar, desde logo, caso solicitado e o processo não tenha sido remetido para cobrança judicial, o pagamento da dívida em até 36 parcelas mensais e consecutivas, nos termos do art. 26 da Lei 8.443/1992, c/c o art. 217 do Regimento Interno/TCU, fixando-se o vencimento da primeira parcela em 15 dias, a contar do recebimento da notificação, e o das demais a cada 30 dias, devendo incidir sobre cada valor mensal os correspondentes acréscimos legais, na forma prevista na legislação em vigor, sem prejuízo de alertar a responsável de que a falta de comprovação do recolhimento de qualquer parcela implicará o vencimento antecipado do saldo devedor;
9.4.  autorizar a cobrança judicial da dívida, caso não atendidas as notificações, na forma do art. 28, inciso II, da Lei 8.443/1992;
9.5. determinar à Fundação Universidade de Brasília que:
9.5.1. ajuste os proventos percebidos por Noeme Tavares Dias (XXX.158.161-XX) à razão de 70% (setenta por cento) , na forma do disposto no art. 8º, § 1º, inciso II, da EC 20/1998, conforme subitem 9.3.2 do Acórdão 1497/2012-TCU-Segunda Câmara;
9.5.2. quantifique e realize o ressarcimento dos valores recebidos indevidamente por Noeme Tavares Dias (XXX.158.161-XX) , a título de erro na proporcionalidade da aposentadoria, desde a ciência do Acórdão 1497/2012-TCU-Segunda Câmara até sua efetiva exclusão, informando a este Tribunal as providências adotadas, , nos termos do artigo 250, inciso II, do Regimento Interno do TCU; e
9.5.3. ajuste, nos proventos de aposentadoria de Noeme Tavares Dias (XXX.158.161-XX) , o valor da parcela referente à URP aos patamares existentes antes do advento da Lei 13.325/2016, com base no art. 45 da Lei 8.443/1992 e no subitem 9.2 do Acórdão 2355/2016-TCU-Plenário.

Monitoramento autuado para verificar o cumprimento das determinações contidas no Acórdão 1.497/2012-TCU-2ª Câmara.

Segunda Câmara

Fundação Universidade de Brasília.

3. Interessado: Noeme Tavares Dias (XXX.158.161-XX).

13.1. Ministros presentes: Ana Arraes (Presidente), Augusto Nardes, Raimundo Carreiro e Vital do Rêgo (Relator).
13.2. Ministro-Substituto convocado que não participou da votação: Augusto Sherman Cavalcanti.
13.3. Ministro-Substituto presente: André Luís de Carvalho.

ACORDAO-COMPLETO-2420324

Acórdão 11563/2020 - Segunda Câmara

Sindicato dos Trabalhadores da Fundação Universidade de Brasília -Sintfub

VITAL DO RÊGO

Reproduzo, a seguir, instrução do auditor da Secretaria de Fiscalização de Pessoal (peça 50) , com cujas conclusões manifestou-se de acordo o corpo diretivo da unidade técnica e o representante do MPTCU (peças 51 e 52) :
	
INTRODUÇÃO
1.	Trata-se de monitoramento do Acórdão 1497/2012-TCU-Segunda Câmara, proferido na Sessão de 13/3/2012, de relatoria do e. Ministro José Jorge (peça 27) , que considerou ilegal o ato de concessão de aposentadoria à interessada acima elencada, em razão do pagamento da parcela referente à URP 26,05%, além de erro nos cálculos da proporcionalidade dos proventos da interessada que deveriam ser pagos à razão de 70%, na forma do disposto no art. 8º, § 1º, II, da EC 20/1998.
HISTÓRICO
2.	No âmbito da deliberação, foram feitas as seguintes determinações:
9.1. considerar ilegal o ato de aposentadoria em favor de Noeme Tavares Dias, negando-lhe registro; 
9.2. dispensar o recolhimento das quantias indevidamente recebidas de boa-fé, consoante o disposto na Súmula nº 106 deste Tribunal; 
9.3. determinar à Fundação Universidade de Brasília que: 
9.3.1. faça cessar, em caso de decisão desfavorável a Noeme Tavares Dias, no âmbito do MS nº  28.819/DF, os pagamentos da parcela referente a URP (26,05%) , promovendo, nos termos do art. 46 da Lei 8.112/1990, a restituição ao erário dos valores pagos indevidamente a partir do mês subsequente ao do presente Acórdão; 
9.3.2. ajuste os proventos percebidos pela interessada à razão de 70/100 (setenta por cento) , na forma do disposto no art. 8º, § 1º, II, da EC 20/1998; 
9.3.3. dê ciência do presente Acórdão, acompanhado do Voto e Relatório que o fundamentam, à interessada, alertando-a de que o efeito suspensivo proveniente da interposição de eventuais recursos não a exime da devolução dos valores percebidos indevidamente, caso os recursos não sejam providos; 
9.3.4 no prazo de trinta dias, encaminhe a este Tribunal, por cópia, comprovante da data em que a interessada tomar conhecimento da decisão desta Corte; 
9.4. encaminhar cópia da presente deliberação ao Departamento de Assuntos Extrajudiciais da Advocacia-Geral da União, para que acompanhe a decisão judicial que atualmente assegura à Sra. Noeme Tavares Dias o pagamento da parcela referente à URP (26,05%) - MS nº 28.819/DF, informando a este Tribunal o seu desfecho; 
9.5. dar ciência desta deliberação à Consultoria Jurídica deste Tribunal.
3.	Monitoramento iniciado por esta unidade técnica em 8/7/2015 (peça 37) concluiu pela necessidade de propor a realização de audiência da gestora responsável, Sra. Gilca Ribeiro Starling Diniz, ex-Decana de Gestão de Pessoas da Universidade de Brasília, tendo em vista o descumprimento da determinação deste Tribunal para ajuste dos proventos percebidos pela interessada Noeme Tavares Dias, à razão de 70/100 (setenta por cento) , na forma do disposto no art. 8º, § 1º, II, da EC 20/1998. Verificou ainda que não havia decisão definitiva nos autos do MS 28.819/DF.
4.	A audiência foi autorizada pelo e. Ministro Vital do Rêgo (peça 40) . Realizada a audiência (peças 41-44) , a gestora não se manifestou nos autos.
EXAME TÉCNICO
5.	Pesquisa realizada ao sistema Siape (peças 45-46) revela que a parcela relativa à URP permanece nos proventos de Noeme Tavares Dias, no valor de R$ 641,08, além disso, a proporcionalidade paga continua em 26/30 como considerado irregular por este Tribunal.
6.	Consulta ao sistema e-Pessoal (peça 47) demonstra que não houve o envio de novo ato de aposentadoria em favor da interessada.
7.	O MS 28819 permanece sem decisão definitiva junto ao Supremo Tribunal Federal (peça 48) , contudo esta Corte de Contas tem entendido necessária a adoção de medida cautelar para determinar à Fundação Universidade de Brasília que mantenha os valores pagos a título de URP aos beneficiários dos MS 26.156 e MS 28.819 nos patamares existentes antes do advento da Lei 13.325/2016, nos termos do Acórdão 2355/2016-TCU-Plenário, de relatoria do e. Ministro Benjamin Zymler (peça 221 do TC Processo 011.205/2009-0) , não incidindo sobre a parcela de URP o aumento decorrente da referida lei. 
8.	O voto condutor do Acórdão 2355/2016-TCU-Plenário pondera que (peça 223, p. 4 do TC Processo 011.205/2009-0) :
30. Veja-se que o fundamento das medidas liminares proferidas nos MS 26156 e 28819 foi o de preservar a remuneração então percebida pelos servidores até a decisão de mérito a ser proferida pela Suprema Corte, dado seu caráter alimentar. 
31. Assim sendo, em que pese entender que teria sido possível, já em 2006, medida semelhante, de modo a impedir o pagamento de um percentual fixo sobre a remuneração dos servidores, o que implica a possibilidade de aumento nominal dos valores pagos a título de URP, entendo que o periculum in mora decorre da concessão indevida de novo aumento da URP, de molde a aumentar o prejuízo suportado pelo Erário. 
32. Já o fumus boni iuri fica evidenciado não apenas pelo fato de existir maciça jurisprudência desta Corte e do Poder Judiciário contra manutenção, nos dias atuais, da URP de 1989, mas, em especial, pela decisão de mérito do MS 25678, proferida monocraticamente pelo relator Ministro Luiz Fux em 4/11/2014 e mantida pela Primeira Turma. 
33. Nessa linha, ponderou o relator: 
"A jurisprudência desta Corte é firme no sentido de que não existe direito adquirido à manutenção de parcelas de remuneração. O servidor público está sujeito à alteração do seu regime de remuneração, não podendo, apenas, sofrer redução na sua remuneração bruta. (...) 
Assim, não existe direito à perpetuação das parcelas de remuneração de servidor público, porquanto, diante da possibilidade de modificação da estrutura remuneratória de uma carreira, até mesmo parcelas concedidas judicialmente sob a égide do regime jurídico antigo poderão ser eliminadas na hipótese de uma reestruturação, tal como ocorreu na hipótese dos autos." 
34. Considerando, pois, que a FUB novamente extrapolou o conteúdo do MS 26156 e aumentou o valor pago a título de URP, fazendo incidir na rubrica o aumento decorrente da Lei 13.325/2016, acolho parcialmente o encaminhamento proposto pela Sefip, com as alterações julgadas pertinentes.
9.	Recentes julgados do Tribunal tem reforçado esse entendimento, como nos Acórdão 1271/2019-TCU-Plenário e 1.604/2019-TCU-Plenário (e. Ministro Raimundo Carreiro) ; e Acórdão 4527/2019-TCU-Primeira Câmara, 7.071/2019- TCU-1ª Câmara, 11.839/2019 TCU-1ª Câmara, 13.211/2019 TCU-1ª Câmara (e. Ministro Vital do Rego) .
10.	 Em relação à interessada, Noeme Tavares Dias, percebe-se que houve um reajuste no valor pago a título de URP, de R$ 568,23 (peça 35) para R$ 641,08 (peça 45) . 
11.	 Entende-se assim coerente determinar à FUB que mantenha os valores pagos a título de URP nos patamares existentes antes da Lei 13.325/2016, nos termos do Acórdão 2355/2016-TCU-Plenário.
Análise das razões de justificativa
12.	 Em relação à falta de manifestação e de justificativas da gestora, Sra. Gilca Ribeiro Starling Diniz, ex-Decana de Gestão de Pessoas da Universidade de Brasília, propõe-se que ela seja considerada revel, nos termos do §3º, artigo 12 da Lei 8.443/1992, com a aplicação da multa constante no item IV, do artigo 58 da mesma Lei, ou seja, pelo não atendimento, no prazo fixado, sem motivo justificado, à diligência do Relator ou à decisão do Tribunal.
13.	 Ademais, propõe-se que seja determinado à FUB o ajuste dos proventos percebidos pela interessada à razão de 70%, na forma do disposto no art. 8º, § 1º, II, da EC 20/1998, conforme subitem 9.3.2 do Acórdão ora monitorado, bem como a adoção de providências para que quantifique e promova a restituição ao erário dos valores recebidos indevidamente, por Noeme Tavares Dias, desde a ciência do Acórdão 1497/2012-TCU-Segunda Câmara.
CONCLUSÃO
14.	 Com base nas informações extraídas dos sistemas Siape e e-Pessoal e dos sítios da Justiça Federal, considera-se que as determinações constantes do Acórdão 1497/2012-TCU-Segunda Câmara não foram cumpridas pela Fundação Universidade de Brasília, propondo-se que seja determinado à FUB o ajuste dos proventos percebidos pela interessada à razão de 70% (setenta por cento) , na forma do disposto no art. 8º, § 1º, II, da EC 20/1998, conforme subitem 9.3.2 do Acórdão ora monitorado, bem como a adoção de providências para que quantifique e promova a restituição ao erário dos valores recebidos indevidamente, por Noeme Tavares Dias, desde a ciência do Acórdão 1497/2012-TCU-Segunda Câmara.
15.	 Propõe-se ainda que seja determinado à Universidade que mantenha os valores pagos a título de URP à inativa nos patamares existentes antes da Lei 13.325/2016, nos termos do Acórdão 2355/2016-TCU-Plenário.
16. Além disso, encaminhem-se os autos à consideração superior com proposta de que a Sra. Gilca Ribeiro Starling Diniz, ex-Decana de Gestão de Pessoas da Universidade de Brasília, seja considerada revel, com a aplicação da multa prevista no item IV, do artigo 58 da Lei 8.443/1992, pelo não atendimento às determinações desta Corte de Contas.
PROPOSTA DE ENCAMINHAMENTO
17.	 Em face do exposto, remetam-se os autos à consideração superior propondo-se: 
	a) considerar revel, nos termos do art. 12, § 3º, da Lei 8.443/1992, a Sra. Gilca Ribeiro Starling Diniz (CPF XXX.592.226-XX) , ex-Decana de Gestão de Pessoas da Universidade de Brasília, pelo descumprimento do Acórdão 1497/2012-TCU-Segunda Câmara, de relatoria do e. Ministro José Jorge;
	b) aplicar à responsável a multa prevista no art. 58, inciso IV, da Lei 8.443/1992 e no art. 268, inciso VII, do Regimento Interno do Tribunal;
	c) com base no art. 28, incisos I e II, da Lei 8.443/1992:
	c.1) determinar o desconto integral ou parcelado da dívida na remuneração da Sra. Gilca Ribeiro Starling Diniz (CPF XXX.592.226-XX) , observados os limites impostos pela legislação pertinente e, em especial, o disposto no art. 46 da Lei 8.112/1990;
	c.2) autorizar, desde já, a cobrança judicial da dívida, na hipótese de não atendimento das notificações, cumulada com a ineficácia dos descontos determinados no subitem anterior;
	d) determinar à Fundação Universidade de Brasília que:
	d.1) ajuste os proventos percebidos por Noeme Tavares Dias (CPF XXX.158.161-XX) à razão de 70% (setenta por cento) , na forma do disposto no art. 8º, § 1º, II, da EC 20/1998, conforme subitem 9.3.2 do Acórdão 1497/2012-TCU-Segunda Câmara, de relatoria do e. Ministro José Jorge; 
	d.2) nos termos do artigo 250, inciso II, do Regimento Interno do TCU, que quantifique e realize o ressarcimento dos valores recebidos indevidamente por Noeme Tavares Dias (CPF XXX.158.161-XX) , a título de erro na proporcionalidade da aposentadoria, desde a ciência do Acórdão 1497/2012-TCU-Segunda Câmara, de relatoria do e. Ministro José Jorge, até sua efetiva exclusão, informando a este Tribunal as providências adotadas; e
	d.3) com base no art. 45 da Lei 8.443/1992, e nos termos do que restou decidido no subitem 9.2 do Acórdão 2355/2016-TCU-Plenário, de relatoria do e. Ministro Benjamin Zymler, mantido em sede de pedido de reexame pelo Acórdão 1271/2019-TCU-Plenário, de relatoria do e. Ministro Raimundo Carreiro, ajuste nos proventos de aposentadoria de Noeme Tavares Dias (CPF XXX.158.161-XX) , o valor da parcela referente à URP aos patamares existentes antes do advento da Lei 13.325/2016.
	É o relatório.

não há.

Procuradora-Geral Cristina Machado da Costa e Silva.

MONITORAMENTO. DESCUMPRIMENTO INJUSTIFICADO DE DETERMINAÇÃO. APLICAÇÃO DE MULTA À GESTORA.

APOSENTADORIA (APOS)

Secretaria de Fiscalização de Pessoal (Sefip).

Cuidam os presentes autos do monitoramento do Acórdão 1497/2012-TCU-Segunda Câmara, por meio do qual, considerou ilegal o ato de concessão de aposentadoria de ex-servidora da Fundação Universidade de Brasília, Sra. Noeme Tavares Dias. 
A ilegalidade do ato decorreu da inclusão indevida, nos respectivos proventos, do percentual de 26,05% relativo à URP, bem como por erro no cálculo à razão de 86,67% (26/30) , quando o correto seria 70%.
Referido acórdão expediu a determinação a seguir transcrita, cujo monitoramento vem sendo realizado nestes autos, verbis:
9.3. determinar à Fundação Universidade de Brasília que: 
9.3.1. faça cessar, em caso de decisão desfavorável a Noeme Tavares Dias, no âmbito do MS nº  28.819/DF, os pagamentos da parcela referente a URP (26,05%) , promovendo, nos termos do art. 46 da Lei 8.112/1990, a restituição ao erário dos valores pagos indevidamente a partir do mês subsequente ao do presente Acórdão; 
9.3.2. ajuste os proventos percebidos pela interessada à razão de 70/100 (setenta por cento) , na forma do disposto no art. 8º, § 1º, II, da EC 20/1998; 
Conforme evidenciado pela unidade técnica, a Fundação Universidade de Brasília foi notificada da decisão por meio do ato de controle 50040/2012-TCU-Sefip (peça 28) , com aviso de recebimento em 4/4/2016 (peça 31) .
Em cumprimento às determinações constantes do acórdão em referência, a FUB encaminhou os documentos que estão anexados à peça 33, no qual informa que notificou a interessada do acórdão em questão, bem como que está impossibilitada de atender as determinações postas na deliberação, tendo em vista que a ação judicial (MS 28.819/DF) que ampara o pagamento da URP ainda não transitou em julgado.
Em sua instrução (peça 37) , a unidade técnica considerou cumprida a determinação constante do subitem 9.3.1, uma vez que o mérito da ação judicial concessiva da URP ainda não havia sido apreciado.
Entretanto, não localizou nenhum documento que comprovasse o cumprimento do comando inserto no subitem 9.3.2 do decisum, relativo ao ajuste dos referidos proventos à razão de 70/100.
 Pesquisa realizada no Sistema Siape (peça 35) identificou que a inativa permaneceu recebendo indevidamente a proporcionalidade como inicialmente deferida e rechaçada pelo acórdão em debate, configurando, dessa forma, o descumprimento da determinação desta Corte de Contas.
Diante disso, a unidade técnica propôs a realização da audiência da ex-Decana de Gestão de Pessoas da Universidade de Brasília, Sra. Gilca Ribeiro Starling Diniz, para que apresentasse razões de justificativa para o descumprimento da referida determinação.
A proposta de audiência foi por mim acatada mediante despacho acostado aos autos à peça 40.
A medida foi adotada por intermédio do Ofício 10.599/2015-TCU-Sefip (peça 41) , tendo sido recebida pela destinatária no endereço registrado no Sistema da Receita Federal, conforme de aviso de recebimento acostados aos autos à peça 42.
Instada a se pronunciar nos autos, a gestora não apresentou manifestação ou justificativa, deixando correr in albis o prazo que lhe foi concedido.
À falta de justificativas, a unidade técnica propôs fosse aplicada à ex-gestora multa fundada no art. 58, inciso IV, da Lei 8.443/1992, por descumprimento da determinação contida no subitem 9.3.2 do Acórdão 1497/2012-TCU-Segunda Câmara.
A proposta contou com a concordância do MPTCU, neste ato representado pela Procuradora-Geral Dra. Cristina Machado da Costa e Silva.
Concordo com a proposta da unidade técnica, cuja análise incorporo como minhas razões de decidir.
De fato, não há nos autos justificativas para o desatendimento, pela ex-gestora, de comando deste Tribunal, motivo pelo qual entendo justificável a aplicação da pena de multa proposta.
Outro aspecto suscitado pela unidade técnica, diz respeito à concessão de reajustamento, nos proventos da beneficiária, no valor pago a título de URP, de R$ 568,23 (peça 35) para R$ 641,08 (peça 45) .
Quanto a esse ponto, anuo à proposta de unidade técnica de encaminhar nova determinação à FUB para que mantenha os valores pagos a título de URP nos patamares existentes antes da Lei 13.325/2016, nos termos do Acórdão 2355/2016-TCU-Plenário.
Tal proposta encontra amparo na jurisprudência deste Tribunal, que tem entendido necessária a adoção de medida cautelar para determinar à Fundação Universidade de Brasília que mantenha os valores pagos a título de URP aos beneficiários dos MS 26.156 e MS 28.819 nos patamares existentes antes do advento da Lei 13.325/2016, nos termos do Acórdão 2355/2016-TCU-Plenário, de relatoria do e. Ministro Benjamin Zymler (peça 221 do TC Processo 011.205/2009-0) , não incidindo sobre a parcela de URP o aumento decorrente da referida lei.
Recentes julgados do Tribunal tem reforçado esse entendimento, como nos Acórdão 1271/2019-TCU-Plenário e 1.604/2019-TCU-Plenário, da relatoria do Ministro Raimundo Carreiro, e Acórdão 4527/2019-TCU-Primeira Câmara, 7.071/2019- TCU-1ª Câmara, 11.839/2019 TCU-1ª Câmara, 13.211/2019 TCU-1ª Câmara, de minha relatoria.
	Diante do exposto, VOTO para que seja adotada da minuta de acórdão que ora trago ao exame deste colegiado.
TCU, Sala das Sessões Ministro Luciano Brandão Alves de Souza, em 3 de março de 2020.
Ministro VITAL DO RÊGO 
Relator